【裁判字號】    85,台上,2972
【裁判日期】    851220
【裁判案由】    塗銷土地抵押權登記
【裁判全文】
最高法院民事判決                              八十五年度台上字第二九七二號
    上 訴 人  丙○○○
    被上訴人  乙 ○ ○
              甲    ○
右當事人間請求塗銷土地抵押權登記事件，上訴人對於中華民國八十五年三月十八日
台灣高等法院台南分院第二審判決（八十四年度上字第五一一號），提起上訴，本院
判決如左：
    主  文
上訴駁回。
第三審訴訟費用由上訴人負擔。
    理  由
本件上訴人主張：坐落於嘉義縣大林鎮○○段第四一六、四二五、四二六號（重測前
為同鎮○○○段第一四之一五、一四之二○、一四之七八號）土地（下稱系爭土地）
為伊所有，於民國六十九年間，伊並無提供系爭土地為擔保，而向訴外人徐明昇借款
並設定新台幣（下同）一百八十萬元抵押權登記之情事，而係伊夫李文博與訴外人徐
明照合夥經商，因財務拮据而取走系爭土地之所有權狀、印鑑證明及身分證明文件後
，交付於徐明照，原擬徵求伊同意提供為擔保，以為融通資金之用，詎徐明照竟矇騙
而設定上開抵押權登記於其弟徐明昇，徐明昇嗣亦在伊不知情下，將之讓與於被上訴
人乙○○；且於七十年間，伊亦未擔保第三人李廣司之債務，而設定抵押權登記一百
萬元於被上訴人甲○。足見兩造間之債權並不存在，則所設定登記之抵押權已失所附
麗，自應消滅等情。求為命被上訴人乙○○、甲○分別將系爭土地所設定一百八十萬
元、一百萬元抵押權登記予以塗銷之判決。
被上訴人乙○○則以：上訴人原為訴外人冠祥食品有限公司（下稱冠祥公司）之股東
兼會計，其父簡為該公司董事長。六十八、九年間，冠祥公司簽發支票交由徐明照
向外借款週轉，嗣因支票即將到期，而該公司無力償還，致其負責人簡恐因違反票
據法判刑入獄，該公司乃徵得上訴人與其夫李文博同意，承擔公司債務，而以系爭土
地設定抵押權以保障債權人之債權，並要求債權人再提供四十萬元現金，以供公司償
還其他債務之用。經債權人同意，再提供四十萬元現金與公司，連同前所欠債務合計
一百八十萬元，上訴人乃設定一百八十萬元之抵押權登記；被上訴人甲○以：上訴人
之夫兄李廣司，於七十年間向伊陸續借用六十四萬元，嗣李廣司為再借錢週轉，乃以
上訴人之系爭土地設定一百萬元抵押權於伊，並由上訴人承擔李廣司原六十四萬元借
款及抵押權設定登記後所借之三十六萬元之債務，合計一百萬元，上訴人自不得推卸
其責各等語。資為抗辯。
原審審理結果，以：上訴人原任職於冠祥公司會計，其父簡為該公司董事長，六十
八、九年間，冠祥公司因資金週轉不靈，乃簽發公司支票交由任職公司之財務徐明照
，持之向徐明昇、乙○○、徐蜜來分別借款三十萬、六十萬及五十萬元，合計一百四
十萬元。嗣支票即將屆期，公司無力償還，簡恐因支票退票遭違反票據法判刑入獄
，乃由該公司徵得上訴人及其夫李文博同意，承擔公司債務，並提供系爭土地設定抵
押權以保障債權人之債權，另要求債權人再提供四十萬元現金，以供公司償還其他債
務之用。經徐明照徵得債權人同意，收回全部支票，並由訴外人周進彬提供現金四十
萬元與公司，連同前欠債務一百四十萬元，合計一百八十萬元。設定一百八十萬元抵
押權時，全體債權人為避免抵押權人多而繁雜，遂以徐明昇住所距離代書事務所最近
，一致同意信託登記於徐明昇。嗣因徐明昇需錢孔急，始由被上訴人乙○○先償還徐
明昇三十萬元，並由徐明昇將一百八十萬元之抵押權登記移轉登記於被上訴人乙○○
，且以存證信函通知上訴人等情，已據證人徐明照、周進彬在第一審結證綦詳，並有
被上訴人乙○○所提出冠祥公司會議紀錄、抵押權設定契約書、借據、欠款條、支票
明細、存證信函及收件回執等影本為憑，參諸冠祥公司六十九年十一月十日會議紀錄
記載簡（上訴人之父）發言：「簡素珠土地提供公司對外貸款一百八十萬元，供公
司償還債務，質押日期於六十九年十二月二十三日到期，此一百八十萬元該如何處理
﹖」等語，足證被上訴人乙○○之抗辯，並非無據。又冠祥公司上開會議，上訴人之
夫李文博均參與其事，而上訴人亦為冠祥公司之股東兼會計，當知該公司財務狀況，
焉有不知系爭土地為被上訴人乙○○之前手徐明昇等債權人設定抵押權登記之理﹖況
上訴人於設定抵押權登記時，除立有抵押權設定契約書外，尚立有借據及冠祥公司暨
其負責人具名之欠款條，該借據及欠款條已經上訴人之夫李文博自認為真正（參見八
十四年十月二十七日準備程序筆錄），則該借據雖未經上訴人親自簽名，亦難否定其
真實，益見證人徐明照、周進彬所證非虛，則由上訴人之父以冠祥公司名義所簽發之
支票債務及債權人另出借之四十萬元債務，已由上訴人承擔無訛；是上訴人徒以消費
借貸之要物性，空言否認上開一百八十萬元抵押債務不存在，誠非可採。且上訴人所
提出冠祥公司之股東分擔明細表，並非結算後各股東應分擔之證明，並不足為上訴人
無提供系爭土地為擔保，設定一百八十萬元抵押權登記之證明；且上訴人提供系爭土
地設定抵押權，係為避免其父簡受票據法刑責之追究，則上訴人提出上開股東分擔
明細表及簡之土地登記簿謄本，主張其無義務為冠祥公司承擔債務，並設定抵押權
之擔保等語，亦不足取。況上開一百八十萬元抵押權設定契約書及借據，又蓋有上訴
人之印鑑，若上訴人未同意提出，焉能徒由李文博提出設定﹖上訴人復未能舉證證明
其印鑑如何為其夫李文博所盜用；且被上訴人乙○○主張系爭土地並非上訴人原有財
產，依修正前民法第一千零十七條第二項規定，屬於上訴人之夫李文博所有等情，為
上訴人所不爭，則上訴人之夫李文博亦非不得為上開一百八十萬元抵押權之設定。是
上訴人主張：上開一百八十萬元抵押權，係其夫與徐明照合夥經商，因財務拮据，擅
取系爭土地所有權狀、印鑑證明及身分證明文件後，交付與徐明照，而遭徐明照矇騙
辦理設定云云，顯與事實不符，而不足信。又上開抵押權原設定契約書訂立契約人，
固僅載上訴人為債務人，而未載明其為義務人，然系爭土地既為上訴人提供而設定抵
押權，其義務人當然為上訴人，此為事理所當然，則土地登記簿謄本登載上訴人為義
務人，要難認為錯誤。而被上訴人乙○○自徐明昇受讓抵押權後，徐明昇於七十五年
七月三十一日以郵局存證信函將抵押債權讓與之事實通知上訴人，經郵局多次送達，
均因上訴人不在未能會晤而公告招領在案，有該存證信函及收件回執可稽，此種非對
話之觀念通知，依民法第九十五條第一項前段規定，以通知達到相對人時，發生效力
。所謂達到，係指通知達到相對人之支配範圍，置於相對人隨時可了解其內容之客觀
之狀態（最高法院五十八年台上字第七一五號判例參照）。換言之，僅使相對人已居
可了解之地位即為已足，並非須使相對人取得占有（最高法院五十四年台上字第九五
二號判例參照）。則上開通知既因上訴人不在而公告招領，即已生通知之效力。上訴
人主張，被上訴人乙○○受讓抵押債權，伊並未獲通知云云，已非真實；何況，被上
訴人乙○○於上訴人提起本件訴訟前之八十四年三月二十三日，委託湯禮文律師再以
存證信函將抵押債權讓與，並辦妥抵押權移轉登記之事實通知上訴人，復有存證信函
影本在卷足證，自難謂無踐行民法第二百九十七條所定通知之程序。上訴人主張，徐
明昇讓與抵押債權並移轉抵押權登記於被上訴人乙○○，對伊不生效力云云，洵不足
採。至於被上訴人甲○辯稱，上訴人之夫兄李廣司，於七十年間向伊陸續借款六十四
萬元以為週轉之用，嗣李廣司為擔保上開及其後之借款，乃以上訴人所有系爭土地設
定一百萬元抵押權，並由上訴人承擔該原六十四萬元債務及設定抵押權後所借三十六
萬元等情，已據其提出李廣司簽發之支票六紙及借條二紙為證，核與證人林庭輝結證
稱：「當初是上訴人及甲○和李廣司一起到伊事務所，上訴人說要向甲○借款，要辦
理抵押權，並說辦理登記後要把所有的事委由李廣司全權處理」、「當初有問上訴人
辦妥登記後要如何辦，上訴人只說由李廣司出面即可，這是因為辦理抵押權就是要借
款，所以我們會問當事人要如何做，上訴人只說由李廣司出面處理」，及「丙○○○
說李廣司向甲○借錢之債務要負責，所以把丙○○○列為債務人」等語大致相符；上
開六紙支票既仍在被上訴人甲○之持有中，則於設定抵押權前，是否業經兌現，未據
上訴人舉證證明，自難以其業已提出銀行交換，即認業已兌現，而認無該項債務存在
；另借條二紙雖經李廣司記載係向蕭玉堂借用，然被上訴人甲○主張，係伊託其內兄
蕭玉堂轉交云云，且借條又在被上訴人甲○持有中，應非虛情。是上訴人否認偕被上
訴人甲○及李廣司至林庭輝代書處辦理一百萬元抵押權設定登記云云，而證人李廣司
又附和其詞，要難謂與事實相符，自不足採。因之，上訴人所主張，被上訴人甲○於
抵押權設定登記後，拒絕撥款乙節，亦不足採。又上訴人既承擔李廣司之債務，而設
定一百萬元抵押權登記於被上訴人甲○，顯見該抵押權之設定為上訴人之真意，且又
由其夫李文博提出印鑑證明等辦理設定，則他項權利登記聲請書或抵押權設定契約書
等文件，雖未由上訴人親自簽名，究難指已違其真意；又李廣司對被上訴人甲○所負
之上開債務，既因上訴人表示承擔即為上訴人本身之債務，是以抵押權設定契約書及
土地登記簿謄本登載上訴人為債務人，亦係依實所載，亦難認上訴人與被上訴人甲○
間無一百萬元抵押債務之存在。因之，上訴人主張，伊與被上訴人甲○間之消費借貸
契約尚未生效，並無該項抵押債務之存在云云，自不足採。從而，上訴人主張伊與被
上訴人間並無抵押債務存在，被上訴人應分別將就系爭土地所設定一百八十萬元、一
百萬元之抵押權登記予以塗銷，於法無據，不應准許云云。為其心證之所由得，爰將
第一審所為上訴人敗訴之判決予以維持，駁回上訴人之上訴，於法核無違誤。末查，
上訴人曾偕李廣司、被上訴人甲○一同至林庭輝代書事務所，並謂李廣司向被上訴人
甲○借錢之債務要負責，故由代書於抵押權設定契約書上將上訴人列為債務人，為原
審合法確定之事實，則上訴人承擔李廣司之債務甚明，而債務承擔得依債務人與承擔
人之合意而成立，並得債權人同意即可，是上訴人據此否認為李廣司債務承擔，即非
有據。上訴論旨，徒就原審取捨證據、認定事實之職權行為，暨否認有債務承擔等詞
，指摘原判決違背法令，求予廢棄，非有理由。
據上論結，本件上訴為無理由。依民事訴訟法第四百八十一條、第四百四十九條第一
項、第七十八條，判決如主文。
中      華      民      國    八十五    年     十二     月     二十     日
                              最高法院民事第三庭
                                  審判長法官  范  秉  閣
                                        法官  朱  錦  娟
                                        法官  朱  建  男
                                        法官  許  澍  林
                                        法官  王  錦  村
      右正本證明與原本無異
                                              書  記  官
中      華      民      國    八十六    年      一      月      七      日


司法院資訊處製作；財團法人民間司法改革基金會備份。
